臺灣高等法院刑事判決
109年度上訴字第2756號
上  訴  人  
即  被  告  吳建倫


上列上訴人因詐欺案件，不服臺灣新北地方法院109年度訴緝字
第8號，中華民國109年5月28日第一審判決（起訴案號：臺灣新
北地方檢察署107年度偵字第27643號），提起上訴，本院判決如
下：
    主  文
原判決撤銷。
吳建倫犯以網際網路對公眾散布而詐欺取財罪，累犯，處有期徒
刑捌月。扣案之IPhone7展示機壹支（含外盒）均沒收。
    犯罪事實
一、吳建倫意圖為自己不法之所有，基於以網際網路對公眾散布
    以詐欺取財之犯意，欲以展示機（即仿手機機身，但與一般
    實機不同，無法使用）充作真機出售，而於民國107年6月9
    日前（起訴書誤載為106年）某不詳時地，以不詳電子設備
    連結網際網路，以帳號「@f38255（暱稱：林小小）」登入
    「旋轉拍賣網站」，刊登標題為「IPhonei7 32gb Battery 
    failure」之不實販售電池故障之IPhone7手機訊息，而對不
    特定網路使用者散布之，經高振瀚瀏覽後陷於錯誤，同意以
    新臺幣（下同）5,000元之價金向吳建倫購買上開手機，並
    約定於107年6月9日11時55分許，在新北市○○區○○路0段000
    號（起訴書誤載為522號）前進行交易。吳建倫於上開時間
    到場，向高振瀚收取5,000元並交付原廠外盒包裝之黑色IPh
    one7展示機（下稱本案展示機）1支，隨即離去，經高振瀚
    開啟外盒後，始悉受騙。
二、案經高振瀚訴由新北市政府警察局中和分局報告臺灣新北地
    方檢察署檢察官偵查起訴。 
    理  由
一、證據能力
    本判決認定事實所引用之供述及非供述證據，並無證據證明
    係公務員違背法定程序所取得，檢察官及上訴人即被告吳建
    倫（下稱被告）對於證據能力均無爭執（本院卷第90至92頁
    ），本院審酌該等證據資料製作時之情況，亦無違法不當及
    證明力明顯過低之瑕疵，認作為證據應屬適當，依刑事訴訟
    法第158條之4反面解釋及第159條至第159條之5規定，均有
    證據能力。
二、認定犯罪事實所憑之證據及理由
　　訊據被告坦承於上揭時、地在「旋轉拍賣網站」刊登販賣IP
    hone7手機訊息，且以5,000元之價格販賣無法供正常使用之
    IPhone7手機1支給告訴人高振瀚等情不諱，但否認有何詐欺
    犯行，辯稱：刊登販賣手機訊息時即已標明「IPhonei7 32g
    b Battery failure」，而交付與告訴人之手機確實為電池
    故障之IPhone7手機，且若非電池故障，市場交易價格不可
    能僅為5,000元，被告並無詐欺犯意等語。經查：
　㈠被告於上揭時、地在「旋轉拍賣網站」刊登內容為「IPhonei
    7 32gb Battery failure」之訊息，嗣經告訴人以5,000元
    下標購買，雙方於107年6月9日11時55分許，在新北市○○區○
    ○路0段000號前見面交易等情，業據被告於警詢、偵查、原
    審及本院審理時坦承不諱（偵卷第5至7頁、第52至53頁），
    核與證人即告訴人於警詢、偵查、原審審理時證述情節相符
    （偵卷第9至11頁、第56頁、第287至291頁，原審訴緝字卷
    第142至147頁），並有旋轉拍賣用戶「@f38255」資料、通
    聯調閱查詢單、被告與告訴人於旋轉拍賣網站之訊息紀錄翻
    拍照片共7張及本案展示機、包裝外盒照片3張在卷可稽（偵
    卷第13頁、第14頁、第17至25頁、第244至245頁），復有本
    案展示機1支扣案可憑。
　㈡被告雖辯稱刊登販賣手機訊息時即已標明「IPhonei7 32gb B
    attery failure」，且交付與告訴人之手機確實為電池故障
    之IPhone7手機，並無詐欺云云。但查，被告所交付與告訴
    人之本案IPhone7手機並非僅是因電池故障之一般實機，而
    是仿外型製造而無法使用之展示機，迭據證人即告訴人於警
    詢、偵查、原審審理時證述明確（偵卷第10頁、第56頁、第
    289頁，原審訴緝字卷第146頁），並有本案展示機1支扣案
    可憑。而觀諸卷附被告與告訴人間於旋轉拍賣網站之訊息紀
    錄，告訴人於購買前數次詢問賣方即被告「電池壞嗎」、「
    電池消耗還是開不了機呢」、「我在（再）確認一下，這支
    手機只有電池故障沒錯吧？」，被告依序答覆「對」、「沒
    電開不了機」、「對」，顯然被告僅告知告訴人該手機電池
    故障。且當告訴人問到「配件盒裝？」，被告答稱「無配件
    有盒子」，但對最後告訴人問到「盒裝序號相符」，卻又未
    予回應。雖然被告及告訴人均稱外盒並非本案交易之標的，
    自不能單以包裝與內容物不符而為不利於被告之認定。但於
    買賣二手機時，對買方而言，原廠外盒包裝可藉以判斷手機
    真偽及來源是否合法，仍屬交易時所關心之事，而本件扣案
    手機的包裝外盒為金色256GB之型號，與本案交易之黑色32G
    B手機不符，加上被告上開答覆內容「沒電開不了機」、「
    無配件有盒子」，均係以曖昧不明之話術及外包裝，讓告訴
    人誤認所購買之手機為僅有電池故障之一般實機。且被告於
    警詢時稱：是因為幫朋友賣手機，他拿錯手機給我，拿成展
    示機等語（偵卷第6至7頁，誤拿手機之辯解是否可採，則詳
    後述），於原審準備程序時稱：當初要賣給告訴人時，相同
    型號的1支是真手機，1支是模型機；後又改稱家裡有1支模
    型機、1支螢幕壞掉的、1支正常的等語（原審訴緝字卷第90
    頁、第94頁），被告顯然知悉展示機與一般實機有別。被告
    為出賣人，卻隱瞞重要交易訊息而使告訴人誤信並以5,000
    元購買無法使用之本案展示機，被告辯稱無詐欺犯意云云，
    並無可採。至於被告於偵查辯稱是朋友張原豪拿錯手機給我
    云云，但證人張原豪偵查中證稱：幫忙拿過好幾次手機，但
    主要都是拿裸機，對於拿包裝好手機盒的沒有什麼印象等語
    （偵卷第273至275頁），且被告始終未能提出其所稱原本要
    出售給告訴人的手機，復於偵查中辯稱已經丟棄，於原審審
    理時又改稱還在家裡云云（偵卷第57頁，原審訴緝字卷第90
    頁），是其辯稱錯拿成展示機，並無詐欺故意云云，亦無可
    採。另被告稱如非電池故障，不可能僅以5,000元出售云云
    ，但本案手機不僅僅是電池故障，而是無法使用之展示機，
    證人即告訴人於原審時亦證稱如果僅是電池故障開不了機，
    5,000元之價格在當時是合理的，如果是螢幕壞掉就沒有這
    個價格等語，更遑論是無法使用之展示機。本案被告故意將
    展示機充作一般實機交付給告訴人，與電池損壞之實機二手
    價格5,000元合理與否一事無涉，被告上開所辯無從採為有
    利被告之認定。末以被告稱交易當天傍晚，告訴人唆使其友
    人佯裝購買另一支手機而約被告會面，被告當場即對告訴人
    稱願意退錢云云，但詐欺罪乃即成犯，於著手詐騙行為並因
    而取得被害人受詐騙而交付之財物時，犯行已然既遂，縱事
    後遭被害人發覺，行為人予以賠償、退款，亦不影響犯行之
    成立與既未遂之判斷，併此敘明。
　㈢綜上，本案事證明確，被告犯行堪以認定，應予依法論罪科
    刑。
三、論罪科刑及撤銷原判決之理由
　㈠核被告所為，係犯刑法第339條之4第1項第3款之以網際網路
    對公眾散布而犯詐欺取財罪。
　㈡刑之加重減輕事由
　⒈被告前因施用毒品案件，經臺灣新北地方法院以104年度審易
    字第2959號判決判處有期徒刑7月，上訴後，經本院以105年
    度上易字第66號判決駁回上訴而確定，嗣於105年11月14日
    執行完畢，有本院被告前案紀錄表1份在卷可稽，其於受有
    期徒刑執行完畢後，5年內故意再犯本件有期徒刑以上之罪
    ，為累犯，又參酌司法院大法官釋字第775號解釋之意旨，
    並考量被告前已因犯罪經法院判決科刑並執行完畢，卻未能
    謹慎守法，前案執行完畢不到二年即再犯本案，刑罰反應力
    薄弱，認本件並無上開解釋意旨所指因罪刑不相當而裁量不
    予加重最低本刑之情形（關於科刑詳後述），應依刑法第47
    條第1項規定加重其刑。
　⒉刑法第59條關於犯罪之情狀顯可憫恕，認科以最低刑度仍嫌
    過重者，得減輕其刑之規定，係立法者賦予審判者之自由裁
    量權，俾就具體之個案情節，於宣告刑之擇定上能妥適、調
    和，以濟立法之窮。是該條所謂犯罪之情狀，乃泛指與犯罪
    相關之各種情狀，自亦包含同法第57條所定10款量刑斟酌之
    事項，亦即該2法條所稱之情狀，並非有截然不同之領域。9
    4年2月2日修正公布，95年7月1日施行之刑法第59條修正立
    法理由稱：「本條所謂『犯罪之情狀可憫恕』，自係指裁判者
    審酌第57條各款所列事項以及其他一切與犯罪有關之情狀之
    結果」等語，亦同此旨趣。是於裁判上酌減其刑時，應就犯
    罪一切情狀（包括刑法第57條所列舉之10款事項），予以全
    盤考量，審酌其犯罪有無可憫恕之事由（即有無特殊之原因
    與環境，在客觀上足以引起一般同情，以及宣告法定低度刑
    ，是否猶嫌過重等等），以為判斷（最高法院104年度台上
    字第277號、102年度台上字第2513號判決意旨參照）。又刑
    法第339條之4第1項第3款之以網際網路對公眾散布而犯詐欺
    罪，其法定本刑為1年以上7年以下有期徒刑，而以網路詐欺
    之人，其原因動機不一，犯罪情節未必相同，危害社會程度
    亦屬有異。然此類犯行之法定最低本刑均屬一致，難謂盡符
    事理之平，於此情形，倘依其情狀處以適切徒刑，即足生懲
    儆之效，並可達防衛社會之目的者，自非不可依客觀之犯行
    與主觀之惡性兩者加以考量其情狀，是否存有足以憫恕之處
    ，再適用刑法第59條規定酌量減輕其刑，以求個案裁判之量
    刑，能斟酌至當，符合比例原則。經查，被告透過拍賣網站
    ，對公眾散布而犯詐欺罪之犯罪手段固有不該，然本案受騙
    者為告訴人1人，詐得財物5,000元，數額非鉅。被告並於原
    審審理時坦承犯罪，於本院審理時支付5,000元予告訴人，
    以填補告訴人本案所受全部損害等情，有匯款單據及本院公
    務電話紀錄存卷可查（本院卷第95頁、第103頁），則綜觀
    被告犯罪情狀，認科以本罪最低刑度仍嫌過重，爰依刑法第
    59條規定酌量減輕其刑。
　⒊本案有上述刑之加重及減輕事由，依法先加後減之。
　㈢原審因予論罪科刑，固非無見，惟查：本案並無司法院釋字
    第775號解釋意旨所指得裁量不予加重最低本刑之情形，原
    判決以本案所違反之詐欺罪，與經執行完畢之前案施用毒品
    案件所侵害法益不同、對社會危害程度有別，認無加重最低
    本刑之必要，並非妥當；惟以被告犯罪情狀，本案仍有情輕
    法重之情事，應依刑法第59條規定酌量減輕其刑，原審未並
    予審酌適用，難認妥適。又被告於上訴後，於本院審理時已
    依調解意旨賠償告訴人所受損失，就犯罪所得部分即無庸重
    負諭知沒收與追徵，原審未及斟酌此情，而為犯罪所得沒收
    及追徵之諭知，亦有未洽。被告上訴否認犯行，雖無理由，
    但其主張本案情節輕微，事後已與告訴人和解並賠償其損失
    ，認原審量刑過重等語，認有理由，應由本院撤銷改判之。
　㈣爰審酌被告不思循正途取得財物，竟以網際網路刊登不實訊
    息而詐取財物，顯然欠缺尊重他人財產法益之觀念，行為應
    予非難，兼衡被告之素行、教育程度、生活狀況、犯罪之動
    機、目的、手段、告訴人所受損失之金額，及被告與告訴人
    達成調解（原審訴緝字卷第153至154頁），嗣於本院審理時
    依約給付5,000元予告訴人，有匯款單據及本院公務電話紀
    錄存卷可查（本院卷第95頁、第103頁）之犯後態度等一切
    情狀，量處如主文所示之刑。
　㈤按供犯罪所用、犯罪預備之物或犯罪所生之物，屬於犯罪行
    為人者，得沒收之，刑法第38條第2項定有明文。扣案之本
    案展示機1支（含外盒）係被告所有且供本件犯行所用之物
    ，業據被告供述明確（原審訴緝字卷第91頁、第180頁），
    應依上開規定沒收之。至於被告本案之實際犯罪所得為5,00
    0 元，且未扣案，但被告已與告訴人成立調解，且於本院審
    理時已依約如數履行，法院自無再予宣告沒收或追徵之必要
    ，併此敘明。
據上論斷，應依刑事訴訟法第369條第1項前段、第364條、第299
條第1項前段，刑法第339條之4第1項第3款、第47條第1項、第59
條、第38條第2項，判決如主文。
本案經檢察官林殷正提起公訴，檢察官王正皓到庭執行職務。
中　　華　　民　　國　　109 　年　　11　　月　　27　　日
                  刑事第六庭  審判長法　官  劉方慈
                                    法　官  朱嘉川
                                    法　官  許曉微
以上正本證明與原本無異。
如不服本判決，應於收受送達後20日內向本院提出上訴書狀，其
未敘述上訴之理由者並得於提起上訴後20日內向本院補提理由書
（均須按他造當事人之人數附繕本）「切勿逕送上級法院」。
                                    書記官  徐仁豐
中　　華　　民　　國　　109 　年　　11　　月　　27　　日
附錄：本案論罪科刑法條全文
中華民國刑法第339條之4
犯第339條詐欺罪而有下列情形之一者，處1年以上7年以下有期
徒刑，得併科新臺幣1百萬元以下罰金：
一、冒用政府機關或公務員名義犯之。
二、三人以上共同犯之。
三、以廣播電視、電子通訊、網際網路或其他媒體等傳播工具，
    對公眾散布而犯之。
前項之未遂犯罰之。